臺灣高等法院民事判決
111年度再易字第15號
再審原告    戴錦鏞  

再審被告    戴章全  
            莊盈楹即莊美桃

上列當事人間確認通行權存在等再審之訴事件，再審原告對於中
華民國111年1月12日本院110年度上易字第662號確定判決提起再
審，本院判決如下：
    主      文
再審之訴駁回。
再審訴訟費用由再審原告負擔。
    事實及理由
一、按再審之訴，應於30日之不變期間內提起。前項期間，自判
    決確定時起算，判決於送達前確定者，自送達時起算。民事
    訴訟法第500條第1項、第2項本文前段定有明文。經查再審
    原告於民國111年1月19日收受本院110年度上易字第662號確
    定判決（下稱原確定判決），有本院送達證書影本可稽（見
    本院卷第199頁）。則再審原告於111年2月11日對原確定判
    決提起本件再審之訴（見本院卷第3頁），未逾30日之法定
    不變期間，合先敘明。
二、再審原告主張：㈠原確定判決有民事訴訟法第496條第1項第1
    款所示之下列再審事由：⒈未依修復促進會議協議書、和解
    書（下稱系爭協議書與和解書）及繼承之法律關係認定伊與
    訴外人李欣翰共有新竹市○○街000巷000號房屋（下稱系爭房
    屋）就再審被告所有新竹市○○段000地號土地（下稱
　　692地號土地）如108年6月6日土地複丈成果圖（下稱系爭複
    丈成果圖）所示A1部分有通行權存在，其適用民法第153條
    第1項規定顯有錯誤。⒉未依民法第800條之1準用第787條規
    定認定新竹市○○段000地號土地（下稱730地號土地）所有人
    默許伊占有使用該地，未認定本件有上開通行權存在。⒊未
    類推適用最高法院48年度台上字第1457號判例、並適用民法
    第425條之1第1項規定認定本件有上開通行權存在。⒋排水溝
    蓋為系爭房屋之重要成分，並非730地號土地之重要成分。㈡
    原確定判決有民事訴訟法第496條第1項第13款所示之下列再
    審事由，若經斟酌，將使伊可受較有利之裁判：⒈漏未斟酌
    系爭複丈成果圖所示A2、B1、B2、B3、B4、B5通道不利通行
    之照片。⒉漏未斟酌訴外人戴淵樹等其他住戶通行系爭複丈
    成果圖所示A1通道之陳述書。㈢原確定判決有民事訴訟法第4
    97條所示之再審事由，漏未斟酌足影響於判決之重要證物即
    系爭協議書與和解書、系爭房屋於62年11月26日之空照圖、
    修建照片、建物年代報告說明書。㈣爰依民事訴訟法第496條
    第1項第1款、第13款、第497條規定，提起本件再審之訴，
    並再審聲明：㈠原確定判決關於主文第一項中駁回伊上訴及
    追加之訴、第二項部分命伊負擔各該訴訟費用部分均廢棄。
    ㈡上廢棄部份，⒈確認伊與李欣翰所有系爭建物就再審被告莊
    盈楹所有坐落692地號土地內，如系爭複丈成果圖所示位置A
    1部分、面積15平方公尺之土地有通行權存在。⒉莊盈楹應容
    忍伊通行第1項所示範圍之土地，再審被告應將坐落第692、
    730地號土地上之鐵門及其他障礙物拆除，並不得在第1項所
    示範圍之土地為營建、設置障礙物或其他妨礙再審原告通行
    之行為。⒊再審被告戴章全應給付伊新臺幣14萬9,000元，並
    自起訴狀送達之翌日起至清償日止，按年息5%計算之利息。
三、再審被告則以：再審原告無權占有莊盈楹及其他共有人共有
    之730地號土地並搭建系爭房屋，伊起訴請求再審原告拆屋
    還地，已獲勝訴判決確定並聲請强制執行，再審原告無權要
    求再通行莊盈楹所有692地號土地，且系爭房屋經拆除後，
    再審原告亦無通行692地號土地之必要。戴淵樹等人同爲無
    權占有730地號土地，經法院判命其拆屋還地確定，伊雖提
    供鑰匙予戴淵樹等人，但其一家自有出入口進出，並不經由
    692地號土地出入。再審原告所有之系爭房屋已有對外四個
    出入口，非必須通行伊所有692地號土地等語，資為抗辯。
    並答辯聲明：再審之訴駁回。
四、兩造爭執要點為：原確定判決有無民事訴訟法第496條第1項
    第1款、第13款、第497條之再審事由？茲就兩造爭點及本院
    得心證理由分述如下：
  ㈠民事訴訟法第496條第1項第1款部分：
　⒈按民事訴訟法第496條第1項第1款所謂適用法規顯有錯誤，係
    指確定判決所適用之法規顯然不合於法律規定，或與司法院
    現尚有效及大法官（會議）之解釋，或消極的不適用法規顯
    然影響裁判者而言，並不包括判決理由矛盾、理由不備、取
    捨證據失當、調查證據欠週、漏未斟酌證據、認定事實錯誤
    及在學說上諸說併存致發生法律上見解歧異等情形在內。
　⒉原確定判決關於再審原告依系爭協議書與和解書、繼承之法
    律關係，主張就692地號土地如系爭複丈成果圖所示A1部分
    有通行權存在為無理由部分，已於判決第4至5頁載明：「⒈
    緣103年間上訴人因施工時將水泥沙等物料放置於通道牆邊
    ，而與戴文忠發生衝突，戴文忠出手打傷上訴人，經上訴人
    提出傷害告訴後由新竹地檢署轉介進行修復式司法處遇，上
    訴人與戴文忠遂於103年10月2日簽訂協議書，約定由戴文忠
    賠償上訴人醫藥費1萬5,000元書寫道歉書、和解書，上訴人
    則須移走堆放在門口走道之物品，並修復整理門口走道旁排
    水陰井。依協議書第2條第5項、第6項約定：『5.乙方（即本
    件上訴人）已於當日立即完成移走甲方（即戴文忠）所要求
    堆放在門口走道之垃圾桶及花盆栽等物品。6.乙方同意於簽
    署協議書起1個月內（即103.11.02日前）負責甲方所要求門
    口走道旁排水陰井修復、整理以維出入通行安全』；和解書
    第7條則約定：『乙方已於當日立即完成移走甲方所要求堆放
    在門口走道之垃圾桶及花盆栽等物品』，核上述協議書第2條
    第5項、第6項及和解書第7條之文義，並無戴文忠應容認上
    訴人通行692地號土地之相關約定，且衡諸當時事件發生經
    過，該條項為規範上訴人應負擔之清理義務，並非承認上訴
    人有通行692地號土地之權利，上訴人自不能據此主張通行
    權。⒉另戴淵樹並未親自見聞前述和解之過程……無從明暸和
    解當時之情狀……上訴人提出戴淵樹陳述書所述內容逾越協議
    書、和解書範圍……，亦無足採。」。則原確定判決認定系爭
    協議書與和解書並無戴文忠應容認再審原告通行692地號土
    地之約定，再審被告即戴文忠之配偶莊盈楹、戴文忠之子戴
    章全即無繼承戴文忠之容認通行義務可言等情，已詳述其理
    由，核無違背論理法則及經驗法則，所適用民法第153條第1
    項規定並無錯誤，並無顯然不合於法律規定，或與司法院現
    尚有效及大法官之解釋顯有違反，或消極的不適用法規，顯
    然影響裁判者之情形。
　⒊原確定判決關於再審原告依民法第800條之1準用第787條規定
    ，主張730地號土地所有人默許其占有使用該地，有通行權
    存在為無理由部分，已於判決第5至7頁載明：「⒉上訴人固
    主張其曾祖父戴神傳於日據時代向新竹市○○段000地號土地
    所有權人鄭拱辰購買該土地上之建物，戴神傳取得建物所有
    權後乃增建建物，並依約向境福宮繳納土地之租金，土地總
    登記時730地號土地經鄭姓家族登記登記為所有權人，戴神
    傳過世後由其子戴江亭、戴江龍、戴南賽等三人繼承上開建
    物及承租土地之權利，3號房屋、系爭房屋由戴江龍分得後
    由其子即上訴人父親戴子儀及上訴人繼承，上訴人於62年間
    就3號房屋及系爭房屋位置原有之房屋進行修建，修建時未
    逾越戴神傳向鄭拱辰購買房屋之範圍，則上訴人所有之系爭
    房屋，依民法第425條之1規定，應就系爭房屋坐落基地與新
    竹市○○段000地號土地所有權人間成立租賃關係，上訴人有
    權使用土地，得依民法第800條之1準用同法第787條第1項規
    定行使袋地通行權云云。惟莊盈楹前對上訴人、訴外人李欣
    翰提起拆屋還地訴訟，經原法院107年度重訴字第156號判決
    、本院108年度重上字第662號判決及最高法院110年度台上
    字第1889號裁定確定（下稱前案拆屋還地確定判決）。而法
    院於前案拆屋還地確定判決，認定上訴人與訴外人李欣翰共
    有之系爭房屋，無權占用莊盈楹與他人所共有之730地號土
    地之事實，屬於該案重要爭點，而此項判斷並無顯然違背法
    令之處，上訴人所提本院109重上字第688號判決係認戴淵樹
    所有之5-1號房屋為重建而無權占用730地號土地……戴淵樹、
    戴鴻裕之證詞前案拆屋還地確定判決均已審酌，所提照片及
    建物年代報告書……均無從推翻前案拆屋還地確定判決依現場
    履勘之結果，認定系爭房屋係四層樓磚造房屋並非明治44年
    興建之事實……於本件訴訟自應受上開判斷之拘束，本院亦不
    得為相反之判斷。上訴人共有系爭房屋既無占用730地號土
    地之正當權源，依首揭說明，自不應再賦予通行相鄰692地
    號土地之權利。⒊又依系爭房屋之現況，原以附圖編號5之門
    ，經由692地號土地通行至境福街
　　219巷出入，於692地號土地通道遭封閉後，上訴人於系爭房
    屋另開設附圖編號4之門，可經由相鄰之690、691、732-3地
    號土地對外連接境福街219巷，此見原審108年3月25日勘驗
    測量筆錄所附照片……與卷附複丈成果圖……即明。又732-3地
    號土地為上訴人所有，690、691地號土地則為上訴人與李欣
    翰共有，應有部分各為3/4、1/4，其共有人及持分與系爭房
    屋相同，有土地登記謄本可稽……上訴人既可以另闢新門由自
    己所有或共有之土地出入，系爭房屋即非與公路無適宜之聯
    絡，上訴人依民法第787條第1項、第800條之1主張通行692
    地號土地，即不應准許。」。則原確定判決認定再審原告共
    有系爭房屋無權占有730地號土地，並無民法第425條之1第1
    項規定之適用，且系爭房屋與公路有適宜之聯絡，無從依民
    法第787條第1項、第800條之1主張通行692地號土地等情，
    已詳述其理由，核無違背論理及經驗法則，亦無顯然不合於
    法律規定，或與司法院現尚有效及大法官之解釋顯有違反，
    或消極的不適用法規，顯然影響裁判者之情形。至於最高法
    院48年度台上字第1457號判決先例並非法規，則原確定判決
    未予適用，即非適用法規錯誤，併予敘明。
　⒋原確定判決關於再審原告主張戴章全竊取其所有陰井鐵蓋並
    破壞其所有排水設施，依民法第184條第1項前段規定請求戴
    章全賠償14萬9,000元無理由部分，已於判決第7至8頁載明
    ：「⒊排水設施及陰井鐵蓋部分：上訴人主張戴章全所破壞
    之排水設施，設置於莊盈楹與他人共有之730地號土地如附
    圖所示A2部分，有卷附照片可查，且為上訴人所自承……並經
    臺灣高等檢察署107年上聲議字第8521號處分書依複丈成果
    圖、照片及潘佳怡之陳述確認無訛……堪以認定。依民法第81
    1條規定，上開排水設施即因附合而成為土地之重要成分，
    而由730地號土地所有人取得所有權，戴章全填平排水設施
    之行為，並未侵害上訴人之權利。又戴章全取下陰井鐵蓋並
    置於鄰近之花盆內，此有照片在卷可稽……戴章全取走鐵蓋之
    目的係為填平730地號上之排水設施，已難謂為侵害上訴人
    之權利，且戴章全取走後將之置於同一土地鄰近處，上訴人
    如向戴章全取回鐵蓋，即可回復原狀。上訴人捨此不為，竟
    於原審戴章全二次當庭表示願意返還鐵蓋……本院審理時諭知
    兩造約定時間返還鐵蓋……上訴人均未予置理，而執意要求賠
    償，其行使權利之方法，與誠信原則有違，自不應准許。」
    。則原確定判決認定戴章全取走陰井鐵蓋並填平排水設施之
    行為，並無侵害再審原告之權利等情，已詳述其理由，核無
    違背論理及經驗法則，所適用之民法第184條第1項前段規定
    難認有何錯誤，亦無顯然不合於法律規定，或與司法院現尚
    有效及大法官之解釋顯有違反，或消極的不適用法規，顯然
    影響裁判者之情形。
　㈡民事訴訟法第496條第1項第13款部分：　
　⒈按當事人發現未經斟酌之證物或得使用該證物者，得以再審
    之訴對於確定終局判決聲明不服，但以如經斟酌可受較有利
    益之裁判者為限，民事訴訟法第496條第1項第13款定有明文
    。所謂當事人發現未經斟酌之證物，係指在前訴訟程序不知
    有該證物，現始知之，或雖知有此證物而不能使用，現始得
    使用者而言，倘當事人早知有此證物得使用而不使用，即無
    所謂發見，自不得以之為再審理由。
　⒉再審原告主張：原確定判決漏未斟酌系爭複丈成果圖所示
　　A2、B1、B2、B3、B4、B5通道不利通行之照片，亦未斟酌戴
    淵樹等其他住戶通行系爭複丈成果圖所示A1通道之陳述書，
    而上開證據若經斟酌，將使伊受較有利之裁判云云。經查再
    審原告固提出上開通道照片影本為憑（見本院卷第143至161
    頁），但上開通道於前訴訟程序即已存在，再審原告亦非不
    知上開通道存在，自得於前訴訟程序拍照並使用照片為證物
    而不使用，即無所謂發現，自不得以之為再審理由。至於戴
    淵樹、戴淵熙所出具之陳述書，僅表明其多年來通行692地
    號土地，莊盈楹於該地裝設鐵門並上鎖後，曾提供鐵門鑰匙
    予戴淵樹、戴淵熙通行等語（見本院卷第105、107頁）。惟
    原確定判決第4至5頁業已載明：「⒉另戴淵樹並未親自見聞
    前述和解之過程……無從明暸和解當時之情狀，且本院依協議
    書、和解書之內容已能確認其真意，上訴人聲請傳訊戴淵樹
    ……自無必要，上訴人提出戴淵樹陳述書所述內容逾越協議書
    、和解書範圍……亦無足採。」。且戴淵樹、戴淵熙通行莊盈
    楹所有692地號土地，並不足以證明再審原告亦有權通行該
    地，故上開陳述書即與本件爭點無涉，縱經斟酌，亦不足以
    受較有利益之判決。是再審原告據以主張原確定判決有民事
    訴訟法第496條第1項第13款之再審事由云云，應屬無據。
　㈢民事訴訟法第497條部分：　
　⒈按不得上訴於第三審法院之事件，其經第二審確定之判決，
    就足影響於判決之重要證物漏未斟酌者，得提起再審之訴，
    固為民事訴訟法第497條前段所明定。所謂之重要證物漏未
    斟酌，係指前訴訟程序第二審言詞辯論終結前，已經存在並
    已為聲明之足以影響判決基礎之重要證物，而第二審並未認
    為不必要，而忽略未予調查，或雖調查而未就其調查之結果
    說明其取捨之理由而言。若縱經斟酌該證物亦不足影響原判
    決之內容，或原判決曾於理由中說明其為不必要之證據者，
    均與民事訴訟法第497條之要件不符。
　⒉再審原告主張：原確定判決漏未斟酌足影響於判決之重要證
    物即系爭協議書與和解書、系爭房屋於62年11月26日之空照
    圖、修建照片、建物年代報告說明書云云。經查原確定判決
    第4至6頁業已斟酌上開證物，並說明據此不足以證明再審原
    告有通行權，並無漏未斟酌之情形。至於莊盈楹另案起訴請
    求再審原告、李欣翰拆屋還地，業經原法院107年度重訴字
    第156號判決、本院108年度重上字第662號判決命再審原告
    應拆屋還地，並經最高法院110年度台上字第1889號裁定駁
    回再審原告之上訴確定。再審原告雖對本院上開判決提起再
    審之訴，業經本院110年度重再字第37號判決駁回，並經最
    高法院111年度台上字第800號裁定駁回再審原告之上訴確定
    ，有上開裁判影本可稽（見本院卷第201至232頁）。從而上
    開再審之訴裁判雖非於前訴訟程序第二審言詞辯論終結前已
    經存在，惟上開再審之訴既經駁回確定，則縱經斟酌該證物
    亦不足影響原確定判決之內容。是再審原告主張原確定判決
    有民事訴訟法第497條之再審事由云云，即屬無據。
五、綜上所述，再審原告依民事訴訟法第496條第1項第1款、第
　　13款、第497條規定提起本件再審之訴，顯無理由，爰不經
    言詞辯論，逕以判決駁回。　　　
六、本件事證已臻明確，兩造其餘之攻擊、防禦方法，核與判決
    結果不生影響，毋庸逐一論列，併此敘明。
七、據上論結，本件再審之訴顯無理由，依民事訴訟法第502條
    第2項、第78條，判決如主文。　　　　
中　　華　　民　　國　　111 　年　　5 　　月　　23　　日
                  民事第二庭
                      審判長法  官  陳容正  
                            法  官  劉素如
　　　　　　　　　　　　　　法  官  邱  琦
正本係照原本作成。
不得上訴。
中　　華　　民　　國　　111 　年　　5 　　月　　23　　日
　　　　　　　　　　　　　
　　　　　　　　　　　　　  書記官  廖月女